【裁判字號】    89,上易,1344
【裁判日期】    890614
【裁判案由】    詐欺
【裁判全文】
臺灣高等法院臺中分院刑事判決          民國八十九年度上易字第一三四四號
    上  訴  人  臺灣臺中地方法院檢察署檢察官
    被      告  乙○○
右上訴人因被告詐欺案件，不服台灣台中地方法院中華民國八十九年四月廿六日第一
審判決（民國八十九年度自緝字第二四八號），提起上訴，本院判決如左：
    主      文
原判決撤銷，發回臺灣臺中地方法院。
    理      由
一、自訴意旨如附件自訴狀所載。
二、原判決以按刑事訴訟法業於民國八十九年二月九日修正公布，於同年月十一日生
    效，關於偵查在先自訴在後之非告訴乃論，已改採所謂「公訴優先原則」，亦即
    將「於偵查終結前檢察官知有自訴者，應即停止偵查，將案件移送法院：：」（
    修正前第三百二十三條第二項）之原規定，修正為「（非告訴乃論之罪）同一案
    件經檢察官依第二百二十八條規定開始偵查者，不得再行自訴：：」（修正後第
    三百二十三條第一項）。次按刑事訴訟法為程序法，關於時間上之適用範圍，與
    刑事實體法不同，並不受「法律不溯及既往原則」之支配，而程序法有所謂「程
    序從新原則」，亦即程序法在施行或修正後所開始或進行之訴訟序，悉依新法之
    規定，至於新法或舊法何者有利於行為人，並非所問，故不僅得新法溯及適用，
    且從制度上觀之，新法應比舊法進步，原則上亦應溯及適用新法始為合理，隨而
    ，在舊法下所為之訴訟行為，仍須依新法來判斷效力。因此，刑事訴訟法修正生
    效時，尚未終結之案件，除有訂定過渡性條款加以規定而例外從舊外，原則上即
    應依修正後之新法進行審判。本次刑事訴訟法修正第三百二十三條時，既已將偵
    查在先自訴在後之非告訴乃論之罪，改採所謂「公訴優先原則」，且未就修正生
    效時尚未終結之案件，新舊法如何適用於施行法另以過渡條款作規定，在無法律
    可資作為解釋基準下（按刑事訴訟法施行法所謂之「修正刑事訴訟法」，依該法
    第一條規定，係指民國八十四年十月五日修正後公布施行之刑事訴訟法而言，則
    施行法已針對所謂之「修正刑事訴訟法」作定義性規定，施行法之適用範圍即受
    限制，而不及於民國八十九年二月九日修公布之刑事訴訟法，因此，「程序從新
    原則」是否可作為本次修正刑事訴訟法之處理原則，不應依刑事訴訟法施行法作
    為解釋基準），自仍以程序法上之原理原則即「程序從新原則」作為解釋方法，
    較為妥適，因此，偵查在先自訴在後之非告訴乃論之罪之案件，如在本次修正生
    效時尚未終結者，法院即應依修正後之第三百二十三條第一項規定，以同一案件
    業經檢察官依第二百二十八條規定開始偵查，不得再行自訴為由，依同法第三百
    三十四條規定判決自訴不受理，並不經言詞辯論為之。
三、經查，本案自訴人係於八十六年八月二十五日向原審法院提起自訴，有同院收發
    室收狀章可稽，在此之前，自訴人已就本案之同一事實於八十六年三月二十二日
    向臺灣臺中地方法院檢察署檢察官提出告訴，而經檢察官依刑事訴訟法第二百二
    十八條第一項規定開始偵查（八十六年度偵字第六九四○號），並經檢察官以被
    告所犯詐欺罪嫌與提起自訴之事實為同一事實，於八十六年九月二十日移送同院
    併辦，有該署八十六年九月二十日甲○聰偵００６９４０字第五五六五八號函
    附於本件自訴卷（第二一頁）可查，而自訴人提起自訴所訴之罪為詐欺罪，又非
    屬告訴乃論之罪，從而依前揭法律規定及說明，自訴人提起自訴前，同一案件既
    經檢察官依刑事訴訟法第二百二十八條規定開始偵查，即不得再行自訴，自應諭
    知不受理之判決，並不經言詞辯論為之。
四、移送併辦部分（臺灣高雄地方法院檢察署八十七年偵字第一九三六七號、二四五
    五五號、八十八年偵字第八一一號）（臺灣臺中地方法院檢察署八十六年偵字第
    六九四○號、二一六四五號、一七一○四號、二四二五二號）（臺灣花蓮地方法
    院檢察署八十七年偵字第一三二六號）；本件既應不受理，併辦部分即與之不生
    裁判上一罪之關係，應退回檢察官依法處理。
五、第查，修正後之刑事訴訟法所採取之公訴優先原則，乃規定於檢察官開始偵查後
    ，不得再行自訴。然本件自訴人於八十六年間即已依當時之刑事訴訟法規定向臺
    灣臺中地方法院完成提出自訴案件之程序，且該案件已合法繫屬於臺灣臺中地方
    法院，提出自訴之程序即已完成，則無程序從新或從舊之問題，自不可因日後刑
    事訴訟法修正而再行審究自訴人所提出之自訴程序是否合法，更不可因此修法而
    剝奪自訴人因修正前法律所應有之自訴權利。綜上所述，原判決既有上述可議之
    處，上訴意旨，指摘及此，為有理由，爰不經言詞辯論，由本院將原判決撤銷發
    回原審法院另為審理。
六、據上論斷，應依刑事訴訟法第三百六十九條第一項後段、第三百七十二條，判決
    如主文。
中      華      民      國    八十九     年      六       月    十三    日
                                  臺灣高等法院臺中分院刑事第六庭
                                        審判長法  官  李  文  雄
                                              法  官  沈  應  南
                                              法  官  陳  嘉  雄
右正本證明與原本無異。
不得上訴。
                                              書記官  王  麗  英
中      華      民      國    八十九     年      六       月     十五   日
                                                                        Ｉ


司法院資訊處製作；財團法人民間司法改革基金會備份。
